臺灣高等法院民事判決
109年度上易字第507號
上  訴  人  賴重諱  
訴訟代理人  廖偉真律師
複  代理人  方興中律師
被  上訴人  楊月雲  
訴訟代理人  張致祥律師

上列當事人間請求清償債務事件，上訴人對於中華民國109年3月
3日臺灣基隆地方法院108年度訴字第601號第一審判決提起上訴
，本院於109年9月30日言詞辯論終結，判決如下：
    主      文
上訴駁回。
第二審訴訟費用由上訴人負擔。
    事實及理由
一、被上訴人主張：伊與上訴人約定各出資新臺幣（下同）110
    萬元，於民國（下同）107年12月1日共同向訴外人周穎華購
    買總價220萬元之坐落新北市○○區○○○段○○○○○段0000地號土
    地所有權應有部分1萬分之54及其上同小段1116建號建物即
    門牌號碼新北市○○區○○路00號10樓之1房屋所有權全部（下
    稱金山區房地），2人各取得權利範圍2分之1，上訴人因而
    向伊借款104萬4,000元，伊以替上訴人墊付其應分擔價金10
    4萬4,000元予出賣人之方式交付借款，上訴人則將其金山區
    房地之所有權狀（房屋應有部分2分之1，土地應有部分2萬
    分之54，下稱系爭所有權狀）交予伊保管以供擔保。詎上訴
    人竟於108年5月13日向地政機關申請補發系爭所有權狀，因
    系爭借款未定返還期限，爰以起訴狀繕本之送達，催告上訴
    人返還，依消費借貸、民法第478條或不當得利之法律關係
    ，請求上訴人返還104萬4,000元及自起訴狀繕本送達1個月
    後起至清償日止，按年息5%計算之利息（被上訴人逾上開部
    分之請求，經原審為被上訴人敗訴之判決，未據其聲明不服
    ，已經確定，非本件審理範圍，不予贅述）。
二、上訴人則以：伊與被上訴人共同購買金山區房地，伊應負擔
    之款項，其中104萬4,000元固來自被上訴人，惟上開款項係
    出於被上訴人贈與，兩造間並無消費借貸關係，伊亦非無法
    律上原因而受有利益等語，資為抗辯。　　
三、被上訴人於原審起訴聲明：㈠上訴人應給付被上訴人110萬元
    ，及自起訴狀繕本送達翌日起至清償日止，按年息5%計算之
    利息。㈡願供擔保請准宣告假執行。上訴人於原審答辯聲明
    ：㈠被上訴人之訴駁回。㈡如受不利判決，願供擔保請准宣告
    免為假執行。原審為被上訴人一部勝訴、一部敗訴之判決，
    即判命上訴人應給付被上訴人104萬4,000元，及自起訴狀繕
    本送達1個月後即109年1月13日起至清償日止，按年息5%計
    算之利息，且就被上訴人上開勝訴部分，為供擔保准、免假
    執行之宣告，並駁回被上訴人其餘請求。上訴人不服，提起
    上訴，於本院上訴聲明：㈠原判決不利於上訴人部分廢棄。㈡
    上廢棄部分，被上訴人在第一審之訴及假執行之聲請均駁回
    。被上訴人於本院答辯聲明：上訴駁回。
四、兩造不爭執事項（見本院卷第90頁之109年9月8準備程序筆
    錄，並依判決格式增刪修改文句）：
　㈠金山區房地為兩造於107年12月1日共同向訴外人周穎華購買
    ，總價220萬元，分3期給付，第1期款5萬6,000元，第2期款
    38萬4,000元，第3期款176萬元。
  ㈡兩造共同購買並登記取得金山區房地所有權權利範圍各2分之
    1後，所有權狀由被上訴人保管。
  ㈢於107年11月29日至同年12月16日期間，被上訴人將其基隆第
    一信用合作社仁二路分社帳號0000000-00-0000000號帳戶（
    下稱基隆一信帳戶）之存摺、提款卡交予上訴人，由上訴人
    辦理如附表所示之提款、存款及匯款。
五、被上訴人主張兩造約定各出資110萬元，共同購買金山區房
    地，各取得該房地權利範圍2分之1，被上訴人應負擔款項有
    104萬4,000元係向其借用，由其代墊支付予出賣人，系爭借
    款未定返還期限，其已以起訴狀繕本之送達，催告上訴人返
    還，爰依消費借貸或不當得利之法律關係，請求被上訴人返
    還104萬4,000元，及自起訴狀繕本送達1個月後起至清償日
    止之法定遲延利息，為上訴人否認，並以前詞置辯。是本件
    主要爭點為：㈠被上訴人依消費借貸關係，請求上訴人返還1
    04萬4,000元本息，有無理由？上訴人抗辯上開款項係出於
    被上訴人贈與乙節，是否可採？㈡被上訴人主張依不當得利
    之法律關係請求上訴人返還同上金額本息，有無理由？本院
    判斷如下：
　㈠被上訴人主張依消費借貸關係，請求上訴人返還104萬4,000
    元本息，有無理由？上訴人抗辯上開款項係出於被上訴人贈
    與乙節，是否可採？　
　　⒈按稱消費借貸者，謂當事人一方移轉金錢或其他代替物之
      所有權於他方，而約定他方以種類、品質、數量相同之物
      返還之契約。民法第474條第1項定有明文。又消費借貸雖
      非要式契約，但為要物契約，此觀之該條項規定以當事人
      一方移轉金錢或其他代替物之所有權於他方為必要自明，
      是交付借用物為消費借貸之成立要件（最高法院27年上字
      第3240號判決先例、79年度台上字第2722號判決意旨參照
      ）。次按原告對於自己主張之事實已盡證明之責後，被告
      對其主張，如抗辯其不實並提出反對之主張者，則被告對
      其反對之主張，亦應負證明之責，此為舉證責任分擔之原
      則（最高法院18年上字第2855號判決先例參照）。
　　⒉被上訴人主張兩造共同購買金山區房地，總價220萬元，約
      定各出資110萬元，但上訴人應負擔之款項，其中104萬4,
      000元，係伊將基隆一信帳戶存款存摺、提款卡交予上訴
      人使用，由上訴人辦理如附表所示之提款、存款及匯款，
      而墊付上訴人應負擔之上開價金，上訴人登記取得金山區
      房地所有權權利範圍2分之1後，將系爭所有權狀交予伊保
      管等情，業據被上訴人提出金山區房地之不動產買賣契約
      書、基隆一信帳戶存款存摺、系爭所有權狀為證，且為上
      訴人所不爭執，堪信為真實。核以兩造亦不爭執上訴人應
      負擔之價金，其中104萬4,000元確係上訴人使用被上訴人
      之基隆一信帳戶存款支付，及上訴人之系爭所有權狀係由
      被上訴人保管等情，則被上訴人主張其交予上訴人使用其
      基隆一信帳戶內存款，以支付兩造共同購買金山區房地之
      價金，係基於兩造間消費借貸合意，並因其授權上訴人使
      用其基隆一信帳戶內存款支付上訴人應負擔購買金山區房
      地價金104萬4,000元之方式交付借款，而成立消費借貸契
      約關係，被上訴人因而將系爭所有權狀交予其以擔保該借
      款之清償乙節，為可採信。被上訴人既已舉證證明兩造共
      同購買金山區房地，上訴人應負擔之價金，其中104萬4,0
      00元由其為上訴人墊付，係基於兩造間之消費借貸關係，
      而上訴人抗辯係受被上訴人贈與該款項，既為被上訴人否
      認，上訴人自應就此有利於己之事實負舉證責任，然上訴
      人並未舉證以實其說，參以上訴人明知系爭所有權狀由被
      上訴人保管，倘如上訴人所辯，被上訴人贈與伊購屋所需
      款項104萬4,000元，且系爭所有權狀交予被上訴人保管並
      非為擔保借款之清償云云，上訴人應直接向被上訴人請求
      返還系爭所有權狀，惟上訴人並未如此為之，而係甘冒謊
      報權狀遺失應負刑責之風險，以系爭所有權狀滅失為由，
      向新北市汐止地政事務所申請書狀補給，於同年5月13日
      取得補發之所有權狀（見原審卷第89頁），足見上訴人確
      尚積欠被上訴人借款104萬4,000元未清償，故未向被上訴
      人請求返還用以擔保借款清償之系爭所有權狀，是上訴人
      辯稱其係受被上訴人贈與而取得該104萬4,000元款項云云
      ，無足採信。
　　⒊按借用人應於約定期限內，返還與借用物種類、品質、數
      量相同之物，未定返還期限者，借用人得隨時返還，貸與
      人亦得定1個月以上之相當期限，催告返還，民法第478 
      條定有明文。兩造未有借款清償期限之約定，則被上訴人
      以起訴狀繕本之送達，催告上訴人返還借款（見原審卷第
      11頁），上訴人於108年12月12日收受起訴狀繕本（見原
      審卷第61頁），且迄未返還該104萬4,000元借款，則被上
      訴人依兩造間消費借貸關係、民法第478條規定，請求上
      訴人給付104萬4,000元，及自起訴狀繕本送達1個月後即1
      09年1月13日起至清償日止，按年息5%計算之利息，核屬
      有據，應予准許。
　㈡被上訴人主張依不當得利之法律關係，請求上訴人給付104萬
    元4,000元本息，係於同一訴訟程序，以單一聲明，請求法
    院就其多數請求權為同一目的之判決，為訴之重疊合併或競
    合合併。本院既認其依兩造間消費借貸關係及民法第478條
    規定請求上訴人給付104萬4,000元本息為有理由，即無庸再
    就其所為不當得利請求為審酌，附此敘明。
六、綜上所述，被上訴人依兩造間消費借貸關係、民法第478條
    規定，請求上訴人應給付被上訴人104萬4,000元，及自起訴
    狀繕本送達1個月後即109年1月13日起至清償日止，按年息5
    %計算之利息，核屬正當，應予准許。從而原審所為上訴人
    此部分敗訴之判決，並無不合。上訴論旨指摘原判決此部分
    不當，求予廢棄改判，為無理由，應駁回其上訴。
七、本件事證已臻明確，兩造其餘之攻擊或防禦方法及所用之證
    據，經本院斟酌後，認為均不足以影響本判決之結果，爰不
    逐一論列，附此敘明。
八、據上論結，本件上訴為無理由，依民事訴訟法第449條第1項
    、第78條，判決如主文。
中　　華　　民　　國　　109 　年　　10　　月　　21　　日
                  民事第十九庭  
                      審判長法  官  魏麗娟
                            法  官  張婷妮
                            法  官  陳慧萍
正本係照原本作成。
不得上訴。
中　　華　　民　　國　　109 　年　　10　　月　　21　　日

  　　　　　　　　　　　　　書記官  任正人
　　　　　　　　　　　　　　
附表：
編號 日期（民國） 摘要 存入(+)/支出（-）金額（新臺幣） 1 107年12月1日 提款機 -40,000元 2 107年12月1日 提款機 -20,000元 3 107年12月1日  提款機 -40,000元 4 107年12月2日 提款機 -40,000元 5 107年12月2日 提款機 -20,000元 6 107年12月3日 提款機 -40,000元 7 107年12月3日 提款機 -40,000元 8 107年12月3日 提款機 -20,000元 9 107年12月4日 提款機 -40,000元 10 107年12月4日 提款機 -40,000元 11 107年12月4日 提款機 -20,000元 12 107年12月5日 提款機 -40,000元 13 107年12月5日 提款機 -40,000元 14 107年12月5日 提款機 -20,000元 15 107年12月6日 提款機 -40,000元 16 107年12月6日 提款機 -30,000元 17 107年12月7日 提款機 -40,000元 18 107年12月7日 提款機 -40,000元 19 107年12月7日 提款機 -20,000元 20 107年12月8日 提款機 -40,000元 21 107年12月8日 提款機 -40,000元 22 107年12月8日 提款機 -20,000元 23 107年12月9日 提款機 -40,000元 24 107年12月9日 提款機 -40,000元 25 107年12月9日 提款機 -20,000元 26 107年12月10日 提款機 -40,000元 27 107年12月10日 提款機 -40,000元 28 107年12月10日 提款機 -20,000元 29 107年12月11日 提款機 -40,000元 30 107年12月11日 提款機 -40,000元 31 107年12月11日 提款機 -20,000元 32 107年12月12日 提款機 -40,000元 33 107年12月12日 提款機 -40,000元 34 107年12月12日 提款機 -20,000元 35 107年12月13日 提款機 -40,000元 36 107年12月13日 提款機 -40,000元 37 107年12月13日 提款機 -20,000元 38 107年12月14日 現金 +660,000元 39 107年12月14日 電匯 -1,760,000元